ACORDAO-COMPLETO-2377505

ACÓRDÃO 2327/2019 ATA 38/2019 - PLENÁRIO

VISTOS, relatados e discutidos estes autos de representação encaminhada pelo Tribunal de Contas do Estado do Acre, na qual noticiava indícios de irregularidade no Pregão Presencial 8/2019, realizado pelo município de Rodrigues Alves para aquisição de escavadeiras hidráulicas com recursos federais,
Considerando que o mencionado pregão foi revogado e atualmente a aquisição deve ter por base o Pregão Presencial 31/2019,
Considerando os vícios que ainda remanescem no novo edital, conforme relatório e voto precedentes,
ACORDAM os Ministros do Tribunal de Contas da União, reunidos em sessão do Plenário, ante as razões expostas pelo Relator, em, com fulcro no art. 276, caput, do RI/TCU, referendar a medida cautelar adotada pelo relator por meio do despacho contido na peça 36 destes autos, transcrito no voto que precede este acórdão, bem como as medidas acessórias constantes no mencionado despacho.

Referendo de medida cautelar concedida em processo de representação sobre supostas irregularidades em pregão presencial cujo objeto é a aquisição de escavadeiras hidráulicas com recursos de convênio no âmbito do programa Calha Norte.

Ministério da Defesa (vinculador); Prefeitura Municipal de Rodrigues Alves - AC.

3. Interessados/Responsáveis:
3.1. Interessado: Motorauto Veiculos e Maquinas Ltda (04.043.451/0001-67)
3.2. Responsáveis: Juanez Barroso Falcão (XXX.889.722-XX); Motorauto Veiculos e Maquinas Ltda (04.043.451/0001-67); Sebastiao Souza Correia (XXX.310.272-XX).

13.1. Ministros presentes: José Mucio Monteiro (Presidente), Walton Alencar Rodrigues, Benjamin Zymler (Relator) e Raimundo Carreiro.
13.2. Ministros-Substitutos convocados: Augusto Sherman Cavalcanti e Marcos Bemquerer Costa.

ACORDAO-COMPLETO-2509690

Acórdão de Relação 2191/2021 - Plenário

Acórdão de Relação

ACORDAO-COMPLETO-2411190

Acórdão 1259/2020 - Plenário

BENJAMIN ZYMLER

Adoto como relatório a bem-lançada instrução a cargo da Secretaria de Controle Externo da Defesa Nacional e da Segurança Pública (SecexDefesa) , acolhida pelo titular daquela unidade técnica:
"INTRODUÇÃO 
Cuidam os autos de representação a respeito de possíveis irregularidades ocorridas na Prefeitura Municipal de Rodrigues Alves - AC, relacionadas ao Pregão Presencial nº 8/2019, cujo objeto é aquisição de escavadeiras hidráulicas, no valor estimado de R$ 1.002.000,00, tendo como fonte de recursos o Convênio 490/DPCN/2017, firmado entre aquele ente federado e o Ministério da Defesa no âmbito do Programa Calha Norte.
HISTÓRICO 
A presente representação tem origem em denúncia apresentada na ouvidoria do Tribunal de Contas do Estado do Acre (TCE/AC) , em 19/3/2019, noticiando a ocorrência de diversas irregularidades no teor do edital do Pregão Presencial nº 8/2019 (peça 3, p. 3-4) .
Em análise preliminar, unidade técnica da citada Corte de Contas Estadual verificou que os recursos que suportam o referido certame são oriundos do Orçamento Geral da União a serem repassados à Prefeitura Municipal de Rodrigues Alves - AC mediante o Convênio 490/DPCN/2017 (peça 3, p. 45-47) .
Ato contínuo, haja vista competência do Tribunal de Contas da União, o TCE/AC encaminhou a referida documentação para apreciação desta Corte de Contas (peça 1) .
Analisados os documentos encaminhados, a SecexDefesa, em uníssono, verificou a necessidade de provimento cautelar para suspender os efeitos do Pregão Presencial nº 8/2019, da Prefeitura Municipal de Rodrigues Alves - AC, bem como os repasses relativos ao Convênio 490/DPCN/2017 (Siconv 851771) . Ante a cautelar, propôs-se a oitiva do ente municipal e da empresa vencedora do certame, Motorauto Veículos e Máquinas Ltda., além de diligência ao Departamento do Programa Calha Norte do Ministério da Defesa (peças 7-9) .
As aludidas propostas foram integralmente acolhidas pelo Ministro Relator Benjamin Zymler (peça 11) .
EXAME TÉCNICO
Em cumprimento ao Despacho do Ministro-Relator (peça 11) , foi promovida a oitiva da Prefeitura Municipal de Rodrigues Alves - AC e da empresa Motorauto Veículos e Máquinas Ltda., por meio dos Ofícios 377/2019 e 378/2019-TCU/SecexDefesa, datados de 6/6/2019 (peças 14-15) , as quais foram cientificadas nos dias 24 e 21/6/2019, respectivamente (peças 20-21) .
O referido Ofício 377/2019 fora reiterado pelo Ofício 1160/2019-TCU/Seproc, datado de 18/7/2019 (peça 22) , cuja ciência se deu em 12/8/2019 (peça 23) .
Foi promovida ainda diligência ao Departamento do Programa do Calha Norte do Ministério da Defesa (DPCN) , mediante Ofício 379/2019-TCU/SecexDefesa, datado de 6/6/2019 (peça 12) , cuja ciência ocorreu em 7/6/2019 (peça 13) .
Apesar de cientificados, a Prefeitura Municipal de Rodrigues Alves - AC e a empresa Motorauto Veículos e Máquinas Ltda. se mantiveram inertes, não apresentando contrarrazões aos fatos apontados, nem tampouco o ente municipal apresentou os documentos requeridos.
Por outro lado, o DPCN, tempestivamente, por meio da Secretaria de Controle Interno do Ministério da Defesa (CISET) , mediante Ofício nº 16506/ASTCE CISET/CISET-MD, datado de 25/6/2019, encaminhou o Despacho nº 34/NAADE/DPCN/SG-MD, datado de 21/6/2019, e o Parecer nº 269/DIENG/DPCN/SG-MD, de 17/6/2019 (peças 16-19) .
Registre-se, preliminarmente, que o DPCN, apesar de alegar seu envio, cópia do processo administrativo que suporta o Convênio 490/DPCN/2017 não foi encontrada, razão pela qual será reiterada diligência para sua obtenção.
O referido Parecer nº 269/DIENG/DPCN/SG-MD, expedido após a ciência das irregularidades apontadas por esta Corte de Contas, informa que a área técnica do DPCN não aprovou a licitação Pregão Presencial nº 8/2019, da Prefeitura de Rodrigues Alves - AC, em razão da incompatibilidade dos bens licitados no certame e os bens aprovados pelo órgão concedente (peça 18) , pois, conforme apontado na instrução, o  Pregão Presencial nº 8/2019 exigiu potência líquida mínima do motor das escavadeiras em 110 HP, superior ao Plano de Trabalho homologado pelo órgão concedente, que previa 95 HP, em infração à cláusula primeira do Termo de Convênio 490/DPCN/2017.
Considerando o citado parecer, a Prefeitura Municipal de Rodrigues Alves - AC revogou o Pregão Presencial nº 8/2019 e na mesma data publicou aviso de licitação do Pregão Presencial nº 26/2019, conforme publicações no Diário Oficial da União, de 24/6/2019 (peça 26, p. 40) .
Cabe registrar que, conforme visto no parágrafo 7, no mesmo dia das referidas publicações, a Prefeitura Municipal de Rodrigues Alves - AC tomou ciência das irregularidades apuradas no Pregão Presencial nº 8/2019 (peça 21) .
Analisando o conteúdo do Edital de Pregão Presencial nº 26/2019 (peça 26, p. 1-30) , exceto no que se refere a potência líquida mínima do motor das escavadeiras, este se constitui em cópia ipsis litteris do Edital de Pregão Presencial nº 8/2019 (peça 25, p. 1-30) .
Em contato com o Pregoeiro da Prefeitura Municipal de Rodrigues Alves - AC, Sr. Juanez Falcão, foi informado que o novo Pregão Presencial nº 26/2019 foi revogado por orientação do DPCN em razão do preço e republicado como Pregão Presencial nº 31/2019, tendo sido corrigidas as irregularidades apontadas por este Tribunal (peça 28; peça 30, p. 34) .
Verifica-se que foram sanadas no Pregão Presencial nº 31/2019 apenas as irregularidades abaixo enumeradas:
 Divergência entre a especificação técnica da potência líquida mínima do motor das escavadeiras constante do Pregão Presencial nº 8/2019 e o constante do Plano de Trabalho do Termo de Convênio 490/DPCN/2017 (peça 3, p. 26; peça 4, p. 1) , haja vista que no Termo de Referência do Pregão Presencial nº 31/2019, tal qual consta no Plano de Trabalho do Termo de Convênio, está prevista a potência líquida mínima do motor das escavadeiras de 95 HP (peça 30, p. 16) ;
 Exigência para fins de habilitação, quanto à qualificação técnica, da apresentação de Alvará de Funcionamento, contida no item 6, Letra 'C', inciso I, dos Editais de Pregão Presencial nº 8/2019 e 26/2019 (peça 25, p. 5; peça 26, p. 5) , tendo em vista sua exclusão na nova redação do dispositivo do Edital de Pregão Presencial nº 31/2019 (peça 30, p. 8) ;
 Exigência de comprovação da capacidade de assistência técnica através de empresa concessionária autorizada estabelecida no Estado do Acre, contida no item 4.6.2 do Termo de Referência dos Editais de Pregão Presencial nº 8/2019 e 26/2019 (peça 25, p. 16; peça 26, p. 16) , tendo em vista que o item 4.3.2, do Termo de Referência do Edital de Pregão Presencial nº 31/2019, retirou a referida limitação territorial (peça 30, p. 17) .
No entanto, remanesce a constatação de divergência entre o prazo da cláusula sexta da minuta contratual e o prazo do item 2.2 do Termo de Referência dos certames Pregão Presencial nº 8/2019, 26/2019 e 31/2019, que tratam do prazo de execução e de vigência do contrato resultante da aludida licitação, in verbis:
2.2 - A vigência é de 06 (seis) meses, a contar da data da assinatura do contrato. (destaque acrescentado; peça 25, p. 15; peça 26, p. 15; peça 30, p. 16) 
CLÁUSULA SEXTA - DO PRAZO DE EXECUÇÃO E VIGÊNCIA.
6.1 - O prazo de execução e de vigência do presente contrato vigorará a partir da assinatura do presente, até no prazo de 12 (doze) meses. (destaque acrescentado; peça 25, p. 25; peça 26, p. 19; peça 30, p. 26) 
No entanto, trata-se de mera falha formal que não tem o condão de macular o certame licitatório.
Também se verifica que remanesce a exigência de Cadastro de Pessoa Física (CPF) , constante do inciso I, letra 'A', do item 6.1, dos editais dos Pregões Presenciais nº 8/2019, 26/2019 e 31/2019 (peça 25, p. 5; peça 26, p. 5; peça 30, p. 9) , a qual não encontra amparo no art. 28, da Lei 8.666/1993, que, em seu inciso I, exige somente cédula de identidade. 
Tal exigência não se mostraria irregular uma vez que o art. 29, inciso I, da Lei 8.666/1993, autoriza tal exigência para comprovação da regularidade fiscal e trabalhista.
Ocorre que a lógica hermenêutica conduz à interpretação de que os citados dispositivos legais são relativos à habilitação de licitante pessoa física e não aos sócios ou administradores de licitantes pessoa jurídica, ou seja, inaplicável ao certame em tela haja vista as características do objeto licitado exigirem que este seja fornecido por Pessoa Jurídica adequadamente estabelecida, inclusive é esta interpretação que se extrai do item 2 dos editais dos aludidos certames, que trata das 'Condições de Participação na Licitação' (peça 25, p. 1-2; peça 26, p. 1-2; peça 30, p. 1 e 3) . 
Portanto o inciso I, da letra 'A', do item 6.1, do Edital de Pregão Presencial nº 31/2019, é irregular uma vez que estabelece exigência de habilitação não prevista nos arts. 28 e 29, da Lei 8.666/1993, aplicáveis em decorrência do prescrito no art. 9º, da Lei 10.520/2002.
Observa-se ainda que o item 4 dos Termos de Referência dos editais de Pregão Presencial nº 8/2019 e 26/2019 (peça 25, p. 16; peça 26, p. 16) , cujo teor em essência coincide com o conteúdo do Anexo IV dos citados pregões - Modelo de Proposta Comercial (peça 25, p. 19-20; peça 26, p. 27-28) , traz a seguinte redação:
4 - GARANTIA DE PROCEDENCIA, QUALIDADE E SERVIÇOS:
4.1. 01 (um) manual de operação e de manutenção básica, em português;
4.2. 01 (um) manual de serviço e reparação do equipamento em oficina, em português;
4.3. 01 (um) catálogo de peças e acessórios com os respectivos números de referência de fábrica com desenho e ou foto de todos os seus itens de reposição, em português;
4.4. Garantia técnica
4.4.1 Termo de Garantia concedido por intermédio de certificado, contra defeitos de fabricação, montagem e funcionamento decorrentes de desgastes prematuros durante a operação e o emprego em condições normais, a contar da data do recebimento definitivo do material pelo usuário final.
4.5. Entrega técnica
Declaração de que a entrega técnica será efetuada no local determinado pelo órgão, por técnico especializado, para transmitir informações técnicas sobre operação, o emprego, a manutenção básica e a segurança do equipamento a todos interessados enviados pelo adquirente.
4.6. Assistência técnica
4.6.1. Declaração de que a assistência técnica será prestada. Deverá o proponente indicar o endereço da pessoa jurídica responsável pelo serviço de assistência técnica, deverá ser anexada declaração em papel timbrado no qual o mesmo se responsabiliza pelos serviços e prazos pactuados e que possui especializados.
4.6.2. Por meio de declaração emitida pelo fabricante do OBJETO, o proponente deverá comprovar sua CAPACIDADE DE ASSISTÊNCIA TÉCNICA através de empresa concessionária autorizada estabelecida no Estado do Acre. A mesma deverá possuir oficina própria, ferramental específico, mecânico treinado em fábrica, peças de reposição originais em estoque e veículo para assistência no campo. Tais comprovações serão feitas por documentos e apresentadas com a declaração do fabricante no Envelope nº 01 - PROPOSTA DE PREÇOS, sob pena de desclassificação do proponente, sendo reservado ao órgão licitante o direito de fazer diligências para atestar o supracitado.
Já o item 4 do Termo de Referência do edital de Pregão Presencial 31/2019 (peça 30, p. 17) , cujo conteúdo também coincide com o conteúdo do Anexo IV do citado pregão - Modelo de Proposta Comercial (peça 30, p. 20-21) , tem a seguinte redação:
4. Garantia técnica
4.1 Termo de Garantia concedido por intermédio de certificado, contra defeitos de fabricação, montagem e funcionamento decorrentes de desgastes prematuros durante a operação e o emprego em condições normais, a contar da data do recebimento definitivo do material pelo usuário final.
4.2 Entrega técnica
4.2.1 Declaração de que a entrega técnica será efetuada no local determinado pelo órgão, por técnico especializado, para transmitir informações técnicas sobre operação, o emprego, a manutenção básica e a segurança do equipamento a todos interessados enviados pelo adquirente.
4.3. Assistência técnica
4.3.1. Declaração de que a assistência técnica será prestada. Deverá o proponente indicar o endereço da pessoa jurídica responsável pelo serviço de assistência técnica, deverá ser anexada declaração em papel timbrado no qual o mesmo se responsabiliza pelos serviços e prazos pactuados e que possui especializados.
4.3.2. Por meio de declaração emitida pelo fabricante do OBJETO, o proponente deverá comprovar sua CAPACIDADE DE ASSISTÊNCIA TÉCNICA através de empresa concessionária autorizada estabelecida no Estado do Acre. A mesma deverá possuir oficina própria, ferramental específico, mecânico treinado em fábrica, peças de reposição originais em estoque e veículo para assistência no campo. Tais comprovações serão feitas por documentos e apresentadas com a declaração do fabricante no Envelope nº 01 - PROPOSTA DE PREÇOS, sob pena de desclassificação do proponente, sendo reservado ao órgão licitante o direito de fazer diligências para atestar o supracitado.
O referido Anexo IV do Pregão Presencial nº 31/2019 traz ainda a observação que deverá ser apresentada ao pregoeiro dentro do envelope nº . 01 a proposta comercial, a garantia de procedência, manuais e catálogos de peças.
Registre-se que, conforme item 5, do Edital de Pregão Presencial nº 31/2019, tais documentos foram exigidos no ato de apresentação das propostas e se constituíam em elementos necessários e indispensáveis à classificação das licitantes (peça 30, p. 2, 9 e 10) . 
Apesar dos itens 4.1 a 4.3, dos Termos de Referência do Pregão Presencial nº 8/2019 e 26/2019, que tratavam da apresentação de manuais de operação, manutenção e reparo e catálogos de peças na fase de apresentação da proposta comercial, terem sido suprimidos no Termo de Referência e no Modelo de Proposta Comercial do Pregão Presencial nº 31/2019, tais exigências remanesceram no item 5.2, inciso I, do Edital de Pregão Presencial nº 31/2019:
5.2 - Os conjuntos de documentos relativos à Proposta Comercial e aos Documentos de Habilitação deverão ser entregues, separadamente, em envelopes lacrados, com lacres rubricados, identificados com o nome do órgão, nome da licitante, CNPJ da licitante, objeto e número do Edital, e título identificando o seu conteúdo (Proposta Comercial ou Documentos de Habilitação) , na forma dos incisos I e li a seguir:
I - envelope contendo os documentos relativos à Proposta Comercial:
MUNICÍPIO DE RODRIGUES ALVES
PREGÃO PRESENCIAL Nº. 08/2019
OBJETO: AQUISIÇÃO DE ESCAVADEIRAS HIDRAULICAS.
LICITANTE:
CNPJ.:
ENVELOPE N.º 01 (PROPOSTA COMERCIAL) .
O envelope de proposta deverá conter:
a) Proposta comercial;
b) Declaração de Entrega técnica;
e) Declaração de Assistência técnica;
d) Termo de Garantia conforme descrito no anexo IV;
e) Manuais descritos no anexo IV;
f) Catálogos de peças e acessórios com os respectivos números de referência de fábrica com desenho e ou foto de todos os seus itens de reposição, em português.
A ausência de qualquer dos itens acima descritos, acarretará a desclassificação da licitante.  (destaques originais; peça 30, p. 2 e 10) 
A exigência de apresentação de catálogos de peças e acessórios e manuais de operação se mostra desproporcional para a finalidade que fora concebida, a classificação das propostas, em razão do critério de classificação adotado no certame ser o de menor preço e as exigências supra tratarem eminentemente de documentos relativos a comprovação de capacitação técnica para o atendimento do objeto. 
Seria razoável solicitar apenas a apresentação de catálogo das escavadeiras com fotos e descrições de suas funcionalidades para comprovar a adequação da proposta com o objeto ofertado. 
Dessa forma, os fatores de ponderação na classificação do certame não abrangem os aspectos de cunho técnico além dos previstos na descrição do objeto, ou seja, é suficiente a descrição sucinta do objeto ofertado pelo licitante e sua respectiva proposta de preço, acompanhada de catálogo com descrição geral de equipamentos, funcionalidades e fotos do bem ofertado, a fim de comprovar sua adesão aos termos do objeto licitado, ficando para o momento apropriado da habilitação a verificação de qualificação técnica dos interessados.
Mesmo se fossem critérios de qualificação técnica, tais exigências se mostrariam irregulares pois extrapolariam a prescrição do art. 30, §4º, da Lei 8.666/1993, in verbis: 'Nas licitações para fornecimento de bens, a comprovação de aptidão, quando for o caso, será feita através de atestados fornecidos por pessoa jurídica de direito público ou privado'. Neste sentido, quanto à comprovação de capacidade técnica, é suficiente o que fora prescrito no item 6, letra 'C', inciso I, do Edital de Pregão Presencial nº 8/2019, 26/2019 e 31/2019 (peça 25, p. 6; peça 26, p. 6; peça 30, p. 8) .
Desta forma, cabe exigir a apresentação dos manuais de operação e catálogos de peças somente quando da execução contratual, isto é, junto à entrega dos itens licitados, restando irregular tal exigência na fase de classificação das propostas, em afronta aos incisos VII e X, do art. 4º, da Lei 10.520/2002.
Quanto aos subitens 4.4 e 4.6, dos Termos de Referência do Pregão Presencial nº 8/2019 e 26/2019, e aos subitens 4.1 e 4.3, do Termo de Referência do Pregão Presencial nº 31/2019, transcritos nos parágrafos 25-26, tratam de documentos e declarações acerca da garantia e assistência técnica dos itens licitados. 
Ocorre que o termo de referência bem como sua minuta contratual são omissos quanto às obrigações futuras da licitante contratada, não prevendo a obrigação da prestação de garantia e assistência técnica, conforme se infere do item 4.6 dos Termos de Referência dos editais de Pregão Presencial nº 8/2019 e 26/2019 e da Cláusula Nona, do Anexo VIII dos aludidos certames - Minuta do Termo de Contrato (peça 25, p. 16 e 19-20; peça 26, p. 16 e 25-26) , e do item 4.3 do Termo de Referência do Edital de Pregão Presencial nº 31/2019 e da Cláusula Nona, do Anexo VIII deste certame - Minuta do Termo de Contrato (peça 30, p. 17 e 26-27) . 
Ainda que os referidos itens dos Termos de Referência tenham força cogente para criar a obrigação da prestação de garantia e assistência técnica, estes são omissos quanto ao término do prazo de garantia, se limitando a estabelecer apenas o seu início (item 4.4, dos Termos de Referência do Pregão Presencial nº 8/2019 e 26/2019 e item 4.1 do Termo de Referência do Pregão Presencial nº 31/2019) , nem tampouco é informado o prazo mínimo para a realização de serviços de assistência técnica quando requeridos e eventuais penalidades pelo descumprimento deste prazo, resultando na perda de objetividade na classificação das propostas, em infração ao caput do art. 4º, do Decreto nº 3.555/2000. 
Portanto, as exigências, para fins de classificação das propostas, do item 4 dos Termos de Referência dos Pregões Presenciais nº 8/2019, 26/2019 e 31/2019 são irregulares e restringem à competitividade no certame, em infração ao art. 3º, §1º, inciso I, da Lei 8.666/1993, aplicável nos termos do art. 9º, da Lei 10.520/2002, e caput, do art. 4º, do Decreto 3.555/2000, pois incompatíveis com o edital e minuta contratual no que se refere às obrigações da contratada, uma vez que estas são omissas quanto a elementos fundamentais para a execução contratual da garantia e prestação de assistência técnica.
O item 3, dos editais de Pregão Presencial nº 8/2019, 26/2019 e 31/2019, que trata da impugnação do ato convocatório e dos pedidos de esclarecimento, estabeleceu que tais atos seriam realizados apenas no setor de licitações e contratos administrativos, de maneira presencial, sem oportunizar a utilização de vias eletrônicas de comunicação, mitigando o direito de petição e o controle social naquela licitação (peça 25, p. 2; peça 26, p. 2; peça 30, p. 3) . 
Ainda que o Anexo I, art. 12, do Decreto 3.555/2000, seja omisso quanto às formas de solicitações de esclarecimentos, providências ou impugnação do edital, os responsáveis pela elaboração deveriam tomar todas as medidas necessárias a fim de cumprir sua finalidade, a abrangente participação social no controle de legalidade do certame. Dada a sabida economicidade e abrangência da via eletrônica, seria razoável que estes responsáveis disponibilizassem endereço eletrônico de mensagem (e-mail) como meio alternativo para o exercício do direito de petição ou do controle de legalidade do certame por qualquer pessoa interessada, inclusive as não residentes naquela municipalidade.
Observa-se que o Decreto 5.450/2005, que regulamenta o Pregão na forma eletrônica, garante a participação social no processo de pregão eletrônico exclusivamente por meio eletrônico via internet (arts. 18 e 19) , em absoluto alinhamento ao ganho de eficiência que a via eletrônica proporciona, seja em relação à velocidade de tráfego da informação e/ou custo para os interessados e a Administração. 
Neste sentido, é razoável presumir que, além de minguar o controle social do certame,  outro efeito decorrente da limitação apurada no referido item 3 é o fato de que potenciais licitantes deixaram de participar da licitação, pois, verificada a ocorrência de irregularidade no edital do certame, conforme exaustivamente relatado até aqui, se abstiveram de impugná-lo em razão dos eventuais custos de deslocamento até a sede do setor de licitações e contratos administrativos da Prefeitura de Rodrigues Alves - AC. Ou seja, tal item dos editais, além de ir na contramão da eficiência dos meios eletrônicos de comunicação, se manifesta como restritivo à competitividade do certame, em infração ao art. 3º, §1º, inciso I, da Lei 8.666/1993, aplicável conforme disposto no art. 9º, da Lei 10.520/2002, e caput, do art. 4º, do Decreto 3.555/2000.
Também é importante registrar que, conforme item 1 do edital e item 3 dos termos de referência (peça 25, p. 1 e 15; peça 26, p. 1 e 15; peça 30, p. 1 e 16) , o objeto dos pregões presenciais se constitui na aquisição de duas escavadeiras, ou seja, bem comum cujos padrões de desempenho e de qualidade estão objetivamente definidos no edital, sendo a modalidade de licitação pregão adequadamente utilizada. 
No entanto, o art. 4º, §1º, do Decreto 5.450/2005, prevê que tal modalidade de licitação deve ser utilizada na forma eletrônica, ressalvados os casos de comprovada inviabilidade, justificada pela autoridade competente. 
O Prefeito Municipal justificou como impedimento da utilização do pregão eletrônico, nas licitações revogadas, sendo razoável presumir que sejam as mesmas para o Pregão Presencial nº 31/2019:
1) O pregão presencial permite inibir a apresentação de propostas insustentáveis que atrasariam os procedimentos da modalidade eletrônica e aumentariam seus custos;
2) A opção pelo pregão presencial decorre de prerrogativa de escolha da Administração fixada pela Lei nº 10.520/02;
3) A opção pela modalidade presencial do pregão não produz alteração no resultado final do certame, pelo contrário, permite maior redução de preços em vista da interação do pregoeiro com os licitantes,
4) Há diversas vantagens da forma presencial do pregão sobre a eletrônica, dentre as quais: a possibilidade de esclarecimentos imediatos durante o pregão presencial e facilidade na negociação de preços, verificação das condições da habilitação e execução da proposta;
5) O aspecto tecnológico não ajuda, vista que a internet na nossa região apresenta precariedade no seu sistema, inviabilizando a licitação no modo eletrônico. (Justificativas Pregões Presenciais nº 8/2019 e 26/2019; peça 25, p. 35; peça 26, p. 31) 
As justificativas do prefeito municipal para opção pela modalidade presencial não encontram fundamento razoável, haja vista:
 a análise das propostas é etapa natural constante de qualquer procedimento licitatório, que na licitação na modalidade pregão, em qualquer de suas formas, seja presencial ou eletrônica, cabe ao pregoeiro realizar, nos termos do art. 3º, inciso IV, da Lei 10.520/2002 c/c art. 11, inciso IV, do Decreto 5.450/2005;
 o art. 4º, §1º, do Decreto 5.450/2005, prevê que tal modalidade de licitação deve ser utilizada obrigatoriamente na forma eletrônica, ressalvados os casos de comprovada inviabilidade;
 não houve competitividade nos certames revogados nem tampouco houve benefício para a Administração, pois verificou-se a participação isolada da empresa Motorauto Veículos e Máquinas Ltda. e ainda o baixo desconto no Pregão Presencial nº 26/2019, sendo este de R$ 2.000,00 em cada máquina, o equivalente a 0,4% de desconto em relação ao valor estimado de R$ 501.000,00 (peça 26, p. 71-72) , e no Pregão Presencial nº 8/2019 sequer houve desconto (peça 25, p. 71-73) 
 também não há impeditivo da verificação das condições da habilitação e execução da proposta na forma eletrônica do certame, inclusive é um imperativo do art. 11, inciso IV e VI, do Decreto 5.450/2005;
 a justificativa de que a infraestrutura da internet local se apresenta precária é demasiadamente genérica. Seria necessário apresentar dados desta infraestrutura em comparação ao requerido para operar o certame eletronicamente, como: tipo de tecnologia usada (fibra ótica, via rádio, wi-fi, a cabo, etc.) , velocidade do tráfego de dados, histórico de interrompemento do fornecimento dos serviços, entre outras informações que caracterizem de maneira precisa a inviabilidade da utilização da infraestrutura de rede local para realização do certame. Além disso a Declaração de Capacidade Técnica e Gerencial apresentada pelo órgão convenente ao DPCN informa que esta dispõe de três computadores com acesso à internet e banda larga, conforme item 1.5 (peça 27) , o que pressupõe a capacidade de realização de licitação pregão na forma eletrônica, salvo se o conteúdo de tal declaração for falso.
Mesmo notificada da ocorrência das irregularidades apuradas no Pregão Presencial nº 8/2019, e reiteradas no Pregão Presencial nº 26/2019, a Prefeitura Municipal de Rodrigues Alves - AC não procedeu o ajuste integral do edital do novo certame de modo a sanar as ilegalidades.
Registre-se também que, após cientificados das ilegalidades apuradas, os agentes públicos deliberadamente deram andamento ao Pregão Presencial nº 26/2019, sem realizar qualquer ajuste no edital.
Após conhecidas as irregularidades, cabia ao pregoeiro realizar os ajustes necessários do edital de modo a corrigir as ilegalidades, fato que não aconteceu no Pregão Presencial nº 26/2019 e ocorreu de forma parcial no Pregão Presencial nº 31/2019. 
O pregoeiro não poderia ser responsabilizado por irregularidade em edital de licitação, já que sua elaboração não se insere no rol de competências que lhe foram legalmente atribuídas, estas por sua vez se referem a atos da fase externa do certame (art. 3º, inciso IV, da Lei 10.520/2002 e art. 9º, do Decreto 3.555/2000) . 
No entanto, imputa-se responsabilidade a pregoeiro, quando contribui com a prática de atos omissivos e comissivos, na condução de certame cujo edital contenha cláusulas sabidamente em desacordo com as leis de licitações públicas, porque compete ao pregoeiro, na condição de servidor público, caso tenha ciência de manifesta ilegalidade, recusar-se ao cumprimento do edital e representar à autoridade superior, conforme se extrai da aplicação por analogia do art. 116, incisos IV, VI e XII e parágrafo único, da Lei 8.112/90.
Cabe registrar que, ainda que não se inclua no rol de suas competências, os três editais foram da elaboração do pregoeiro, Sr. Juanez Barroso Falcão, uma vez que este é o signatário dos instrumentos convocatórios (peça 25, p. 14; peça 26, p. 14; peça 30, p. 15) , em afronta ao princípio da segregação de funções adequado à condução do pregão, conforme se extrai do enunciado a seguir:
A atribuição, ao pregoeiro, da responsabilidade pela elaboração do edital cumulativamente às atribuições de sua estrita competência afronta o princípio da segregação de funções adequado à condução do pregão, inclusive o eletrônico, e não encontra respaldo nos normativos legais que regem o procedimento. (Acórdão 3381/2013-TCU-Plenário, Relator Valmir Campelo) 
Em havendo omissão do pregoeiro, a Procuradoria Jurídica do Município, por dever de tutela, caberia propor as devidas alterações, ou informar em seu parecer os fundamentos de fato e de direito para manutenção das cláusulas contestadas. Inclusive cabe registrar que os pareceres jurídicos, emitidos para os três editais, têm o mesmo conteúdo, se limitando a uma análise genérica e formal, evidenciando que o Procurador Jurídico sequer se debruçou na análise do feito, utilizando-se de modelo de parecer jurídico pré-formatado para o fim único de atendimento formal da Lei de Licitações e Contratos, inclusive com erros idênticos de grafia (peça 25, p. 31-34; peça 26, p. 34-37; peça 31) .
Conforme Acórdão 1944/2014-TCU-Plenário, Relator André de Carvalho, os pareceres jurídicos exigidos pelo art. 38 da Lei 8.666/1993 integram a motivação dos atos administrativos e, como tal, devem apresentar abrangência suficiente para tanto, evidenciando a avaliação integral dos documentos submetidos a exame. Sendo assim, é ilegal a adoção de pareceres jurídicos sintéticos, com conteúdo genérico, sem a demonstração da efetiva análise do edital e dos anexos.
Por fim, em não havendo as devidas correções, à autoridade municipal competente, no caso o Prefeito Municipal, caberia anular o certame em razão das ilegalidades constatadas e levadas ao seu conhecimento.
No entanto, o Prefeito Municipal homologou os Pregões Presenciais nº 8/2019 e 26/2019, mesmo em face das conhecidas ilegalidades, e somente os revogou após intervenção do órgão concedente o qual apontou falha na descrição do objeto, no caso do primeiro certame, e possível inconsistência nos preços licitados, em relação ao derradeiro certame, conforme informado pelo Pregoeiro em mensagem eletrônica (peça 28) . 
Cabe ressaltar que este Tribunal tem jurisprudência pacífica de que a homologação de processo de licitação não se trata de mera ratificação de atos anteriores, mas de oportunidade de averiguar a sua regularidade antes que surtam efeitos concretos, sendo a autoridade homologante solidariamente responsável pelos vícios identificados no procedimento, à exceção de vícios ocultos, de difícil percepção, o que não se verifica nestes autos (Acórdão 9117/2018-TCU-2ªCâmara, Relatora Ana Arraes; Acórdão 2318/2017-TCU-Plenário, Relator Marcos Bemquerer; Acórdão 4843/2017-TCU-1ªCâmara, Relator José Múcio Monteiro; Acórdão 2179/2017-1ªCâmara, Relator Bruno Dantas) .
Importante ainda transcrever o enunciado do seguinte julgado, que na essência define a responsabilidade da autoridade homologante da licitação por ilegalidades que tenham chegado ao seu conhecimento:
A responsabilidade da autoridade que homologa a licitação se atém à verificação do cumprimento das macroetapas que compõem o procedimento, de fatos isolados materialmente relevantes e de questões denunciadas como irregulares que tenham chegado ao seu conhecimento, não sendo exigível que a fiscalização a seu cargo abranja todos os dados contidos no procedimento licitatório. (destaques acrescentados; Acórdão 3178/2016-TCU-Plenário, Relatora Ana Arraes) 
Assim, verifica-se que, mesmo em face das ilegalidades cientificadas por esta Corte de Contas, os agentes públicos municipais levaram a efeito o certame Pregão Presencial nº 26/2019. E mesmo após revogado este certame, mantiveram cláusulas que maculam o Pregão Presencial nº 31/2019, sem apresentar quaisquer justificativas.
Outro fato que merece destaque é que a empresa Motorauto ofereceu, na sua proposta no Pregão Presencial nº 8/2019, o modelo de Escavadeira Hidráulica New Holland E175C EVO, de 119,6 HP de potência líquida (peça 25, p. 39) , enquanto que no Pregão Presencial nº 26/2019 foi apresentada Escavadeira Hidráulica New Holland E145C EVO, de 95 HP de potência líquida (peça 26, p. 39) . 
Neste sentido, é natural presumir que um modelo de potência líquida inferior necessariamente apresentaria valor menor de venda. No entanto, ambas as propostas apresentaram valor idêntico de R$ 529.000,00 (peça 25, p. 39; peça 26, p. 39) , podendo levar a duas conclusões possíveis: ou a primeira proposta era manifestamente inexequível ou a segunda proposta estava superfaturada.
Ocorre que, em contato telefônico com empresa revendedora da marca New Holland em Porto Velho - RO, em 13/9/2019, foi informado que o modelo E175C EVO é vendido por R$ 589.600,00 e o modelo E145C EVO é vendido por R$ 463.600,00, ou seja, a luz destas informações, verifica-se que a proposta apresentada no Pregão Presencial nº 8/2019, antes mesmo da disputa de lances, no valor de R$ 529.000,00, já era manifestamente inexequível, fato que se agrava com o lance final de R$ 501.000,00 (peça 25, p. 73) .
Não é razoável presumir que a licitante tenha participado do certame para incorrer em prejuízo, o que faz concluir que fatalmente não seria entregue o modelo de escavadeira hidráulica tal qual ofertado, podendo ocorrer de ser entregue um modelo de menor custo ou até mesmo uma máquina usada.
Por outro lado, a proposta apresentada no Pregão Presencial nº 26/2019, no valor também de R$ 529.000,00, e mesmo com o lance final de R$ 499.000,00, se mostra excessivamente acima do valor de venda apurado pela SecexDefesa.
Tais fatos transparecem que a empresa desde o início iria fornecer a Escavadeira Hidráulica New Holland E145C EVO, de 95 HP de potência líquida, sendo exigido potência mínima de 110 HP no Pregão Presencial nº 8/2019 com o fim de restringir o acesso de licitantes que pudessem fornecer as escavadeiras de 95 HP de potência líquida, que poderiam apresentar preços inferiores, obstando seu ganho escuso, e impossibilitar a participação de licitantes que fornecessem o maquinário nos termos em que era exigido (110 HP de potência líquida) , pois o valor orçado estava abaixo do valor de mercado. Deste modo, sem a necessária competitividade, a empresa poderia oferecer baixo desconto e consequentemente inflaria seu lucro.
Cabe ressaltar também que a soma das condutas dos diversos agentes públicos e da empresa Motorauto se constituem em fortes evidências de direcionamento da licitação, a saber:
 delegação da competência de elaboração dos editais ao pregoeiro, em desrespeito ao princípio da segregação de funções afeto às contratações públicas por meio de pregão;
 o parecer jurídico teve o mesmo conteúdo nos três certames e se limitou a uma análise genérica e formal do edital, evidenciando se tratar de mero modelo de parecer jurídico para o fim único de atendimento formal da Lei de Licitações e Contratos (peça 25, p. 31-34; peça 26, p. 34-37, peça 31) ;
 apresentação de Relatórios de Lances, mesmo havendo um único competidor, ou seja, houve estranha competição da empresa Motorauto consigo mesma (peça 25, p. 73; peça 26, p. 72) ;
 os valores dos lances são praticamente idênticos nos dois certames revogados, aparentando tal documento ter sido previamente forjado, com leves alterações, na tentativa de ocultar a fraude:
	Pregão Presencial nº 8/2019
	Pregão Presencial nº 26/2019

	R$ 529.000,00
	R$ 529.000,00

	R$ 525.000,00
	
	R$ 520.000,00
	R$ 520.000,00

	R$ 505.000,00
	R$ 505.000,00

	R$ 501.000,00
	R$ 499.000,00

Fonte: Relatórios de Lances (peça 25, p. 73; peça 26, p. 72) 
 o lance vencedor relativo à proposta apresentada no Pregão Presencial nº 8/2019, cujo modelo foi Escavadeira Hidráulica New Holland E175C EVO, vendido por R$ 589.600,00, conforme apurado pela SecexDefesa junto a empresa revendedora do maquinário em Porto Velho - RO, era manifestamente inexequível, sendo razoável presumir que não seria entregue o modelo de escavadeira hidráulica tal qual ofertado, podendo ocorrer de ser entregue um modelo de menor custo ou até mesmo uma máquina usada;
 o lance vencedor relativo à proposta apresentada no Pregão Presencial nº 26/2019, cujo modelo foi Escavadeira Hidráulica New Holland E145C EVO, vendido por R$ 463.600,00, conforme apurado pela SecexDefesa junto a empresa revendedora do maquinário em Porto Velho - RO, era manifestamente acima do valor de mercado;
 no Pregão Presencial nº 8/2019 não houve qualquer desconto em relação ao orçamento estimativo;
 no Pregão Presencial nº 26/2019 o desconto foi de apenas R$ 4.000,00, o equivalente a 0,4% do valor orçado de R$ 1.002.000,00;
 justificativas sem fundamento razoável para licitação pregão na forma presencial;
 exercício do direito de impugnação ou esclarecimentos apenas na sede do município;
 mesmo ciente do conteúdo ilegal do Edital do Pregão Presencial nº 26/2019, não se realizou retificação e deu-se prosseguimento com o certame, sendo que boa parte das ilegalidades se repetem no Edital de Pregão Presencial nº 31/2019; e
 participação isolada nos dois certames revogados da empresa Motorauto Veículos e Máquinas Ltda.
Outro fato que merece destaque é que o Pregão Presencial nº 26/2019 se processou à revelia de cautelar vigente, que em essência suspendia a eficácia do Pregão Presencial nº 8/2019, ou seja, ao invés de suspender a realização do Pregão Presencial nº 26/2019, o qual se trata de certame que sucedeu o Pregão Presencial nº 8/2019, os agentes públicos municipais utilizaram meio ardiloso de driblar a decisão cautelar do Ministro Relator de modo a dar prosseguimento no intento de direcionar a contratação da empresa Motorauto Veículos e Máquinas Ltda., fato reiterado com a publicação do Pregão Presencial nº 31/2019, em desrespeito ao art. 276, do Regimento Interno do TCU.
Não obstante a revogação dos Pregões Presenciais nº 8/2019 e 26/2019, as diversas condutas dos agentes públicos, em conluio com a empresa Motorauto Veículos e Máquinas Ltda., tendem a direcionar a contratação desta última, obliterando por completo o caráter competitivo dos certames, em afronta direta ao inciso I, §1º, do art. 3º, da Lei 8.666/1993, aplicável nos termos do art. 9º, da Lei 10.520/2002, e caput, do art. 4º, do Decreto 3.555/2000.
Registre-se por oportuno que este Tribunal tem jurisprudência pacífica no sentido de que a existência de indícios variados que convirjam no sentido de evidenciar ação combinada entre empresas e gestores públicos com o objetivo de frustrar certames licitatórios constituem prova suficiente para ensejar a punição dos envolvidos, seja a declaração de inidoneidade das empresas licitantes ou a inabilitação dos gestores públicos (Acórdão 823/2019-TCU-Plenário, Relator Bruno Dantas; Acórdão 1829/2016-TCU-Plenário, Relator André de Carvalho; Acórdão 1732/2015-TCU-Plenário, Relator Marcos Bemquerer; Acórdão 502/2015-TCU-Plenário, Relator Weder de Oliveira) .
Ante tais fatos, cabe realizar as seguintes medidas preliminares de modo a instaurar o contraditório e assegurar a ampla defesa dos responsáveis:
1.1 Com fundamento no art. 250, inciso IV, c/c o art. 237, parágrafo único, do RI/TCU, a audiência dos responsáveis a seguir indicados, para que, no prazo de quinze dias, apresentem razões de justificativa pelas irregularidades indicadas:
1.1.1 Responsáveis: 1. Juanez Barroso Falcão (CPF XXX.889.722-XX) - Pregoeiro da Prefeitura de Rodrigues Alves - AC; 2. Paulo Gernandes Coelho Moura (CPF XXX.614.882-XX) - Procurador Jurídico da Prefeitura de Rodrigues Alves - AC; 3. Sebastião Souza Correia (CPF XXX.310.272-XX) - Prefeito Municipal de Rodrigues Alves - AC;
1.1.2 Irregularidade: conluio e direcionamento nos Pregões Presenciais nº 8/2019, 26/2019 e 31/2019, da Prefeitura Municipal de Rodrigues Alves - AC, para a contratação da empresa Motorauto Veículos e Máquinas Ltda.;
1.1.3 Condutas: 1. Pregoeiro: 1.1 Elaborar os Editais de Pregão Presencial nº 8/2019, 26/2019 e 31/2019 com os seguintes vícios de ilegalidade: 1.1.1 Exigência para fins de habilitação, quanto à qualificação técnica, da apresentação de Alvará de Funcionamento, contida no item 6, Letra 'C', inciso I, dos Editais de Pregão Presencial nº 8/2019 e 26/2019 (peça 25, p. 5; peça 26, p. 5) ; 1.1.2 Exigência de comprovação da capacidade de assistência técnica através de empresa concessionária autorizada estabelecida no Estado do Acre, contida no item 4.6.2 do Termo de Referência dos Editais de Pregão Presencial nº 8/2019 e 26/2019 (peça 25, p. 16; peça 26, p. 16) ; 1.1.3 Exigência irregular de Cadastro de Pessoa Física (CPF) para fins de habilitação jurídica, constante do inciso I, letra 'A', do item 6.1, dos Editais de Pregão Presencial nº 8/2019, 26/2019 e 31/2019 (peça 25, p. 5; peça 26, p. 5; peça 30, p. 9) ; 1.1.4 Exigência de apresentação de catálogos de peças e acessórios e manuais de operação para fins de classificação das propostas, constante dos itens 4.1 a 4.3 dos Termos de Referência dos Pregões Presenciais nº 8/2019 e 26/2019 (peça 25, p. 16; peça 26, p. 16) e no item 5.2, inciso I, do Edital de Pregão Presencial nº 31/2019 (peça 30, p. 2 e 10) ; 1.1.5 omissão das obrigações futuras da licitante contratada, não estando previsto o prazo de término da garantia dos bens licitados nem o prazo mínimo para a disponibilização dos serviços de assistência técnica quando requeridos, conforme se verifica dos itens 4.4 e 4.6 dos Termos de Referência dos Pregões Presenciais nº 8/2019 e 26/2019 e da Cláusula Nona, do Anexo VIII dos aludidos certames (peça 25, p. 16 e 25-26; peça 26, p. 16 e 19-20) e itens 4.1 e 4.3 do Termo de Referência do Edital de Pregão Presencial nº 31/2019 e da Cláusula Nona, do Anexo VIII deste certame (peça 30, p. 17 e 26-27) ; 1.1.6 estabelecimento de que a impugnação do ato convocatório e dos pedidos de esclarecimento, sejam realizados apenas no setor de licitações e contratos administrativos, de maneira presencial, sem oportunizar a utilização de vias eletrônicas de comunicação, conforme item 3.1 dos Editais de Pregão Presencial nº 8/2019, 26/2019 e 31/2019 (peça 25, p. 2; peça 26, p. 2; peça 30, p. 3) ; 1.2 dar prosseguimento ao Pregão Presencial nº 26/2019, mesmo ciente da ocorrência de ilegalidades no Pregão Presencial nº 8/2019, as quais foram reiteradas no novo certame e não receberam os ajustes necessários, com o agravante do descumprimento de decisão cautelar do Relator Benjamin Zymler, a qual, em essência, determinou a suspensão de todos os atos decorrentes do Pregão Presencial nº 8/2019 (peça 11) ; 2. Procurador Jurídico: 2.1 não se pronunciar acerca das ilegalidades constantes dos Pregões Presenciais nº 8/2019, 26/2019 e 31/2019, se limitando a uma análise genérica e formal, evidenciando que este sequer se debruçou na análise do feito, utilizando-se de modelo de parecer jurídico pré-formatado para o fim único de atendimento formal da Lei de Licitações e Contratos, inclusive com erros idênticos de grafia (peça 25, p. 31-34; peça 26, p. 34-37; peça 31) ; 2.2 não alertar a necessidade de suspensão do trâmite do Pregão Presencial nº 31/2019, em atenção ao despacho do Ministro Relator que concedeu provimento cautelar para suspender os efeitos do Pregão Presencial nº 8/2019, no qual foram constatadas diversas ilegalidades, as quais foram reiteradas no novo certame (peça 11) ;  3. Prefeito Municipal: 3.1 justificar de maneira precária e sem fundamentos razoáveis a utilização da forma presencial dos Pregões 08/2019 e 26/2019 (peça 25, p. 35; peça 26, p. 31) ; 3.2 delegar a competência da elaboração dos Editais de Pregão Presencial nº 8/2019, 26/2019 e 31/2019 ao pregoeiro do município; 3.3 homologar o Pregão Presencial nº 8/2019, desconsiderando que seu edital estava eivado de uma série de vícios de ilegalidade (peça 25, p. 76-77) ; 3.4 homologar o Pregão Presencial nº 26/2019 mesmo após cientificado das ilegalidades constantes do edital do referido certame (peça 26, p. 38) ; 3.5 publicar o edital de Pregão Presencial nº 31/2019 a revelia de decisão que concedeu provimento cautelar para suspender os efeitos do Pregão Presencial nº 8/2019, no qual foram constatadas diversas ilegalidades, as quais foram reiteradas no novo certame (peça 11; peça 30, p. 34) ;
1.1.4 Dispositivos violados: Todas as Condutas: art. 9º, da Lei 10.520/2002 c/c inciso I, §1º, do art. 3º, da Lei 8.666/1993; caput, do art. 4º, do Decreto 3.555/2000; art. 9º da Lei 10.520/2002 c/c arts. 3º, caput, e 90, da Lei 8.666/1993; Condutas 1: 1.1.1 art. 9º, da Lei 10.520/2002 c/c art. 30, da Lei 8.666/1993 e Acórdão 4182/2017-TCU-Segunda Câmara, Relator Aroldo Cedraz 1.1.2 princípio da igualdade, caput do art. 4º, do Decreto 3.555/2000; 1.1.3 art. 9º, da Lei 10.520/2002 c/c inciso I, art. 28, da Lei 8.666/1993; 1.1.4 incisos VII e X, do art. 4º, da Lei 10.520/2002; 1.1.5 princípio do julgamento objetivo, caput do art. 4º, do Decreto 3.555/2000; 1.1.6 princípios da eficiência e razoabilidade, caput do art. 4º, do Decreto 3.555/2000; 1.2 art. 276, do Regimento Interno do TCU; Condutas 2: 2.1 art. 9º, da Lei 10.520/2002 c/c art. 38 da Lei 8.666/1993 e Acórdão 1944/2014-TCU-Plenário, Relator André de Carvalho; 2.2 art. 276, do Regimento Interno do TCU; Condutas 3: 3.1 art. 4º, §1º, do Decreto 5.450/2005;  3.2 princípio da segregação de funções (Acórdão 3381/2013-TCU-Plenário, Relator Valmir Campelo) ; 3.3 e 3.4 jurisprudência do TCU (Acórdão 9117/2018-TCU-2ªCâmara, Relatora Ana Arraes; Acórdão 2318/2017-TCU-Plenário, Relator Marcos Bemquerer; Acórdão 4843/2017-TCU-1ªCâmara, Relator José Múcio Monteiro; Acórdão 2179/2017-1ªCâmara, Relator Bruno Dantas; Acórdão 3178/2016-TCU-Plenário, Relatora Ana Arraes) ; 3.5 art. 276, do Regimento Interno do TCU;
1.2  Realizar a oitiva da empresa Motorauto Veículos e Máquinas Ltda. (CNPJ 04.043.451/0001-67) , com fundamento no art. 43, inciso II, da Lei 8.443/1992 c/c o art. art. 250, inciso V e §7º, do Regimento Interno/TCU, para que, no prazo de quinze dias, apresente razões de justificativa quanto à irregularidade detalhada a seguir:
1.2.1 Irregularidade: conluio com os agentes públicos da Prefeitura Municipal de Rodrigues Alves - AC a fim de direcionar sua contratação nos Pregões Presenciais nº 8/2019 e 26/2019;
1.2.2 Conduta: agir em conluio com os agentes públicos da Prefeitura Municipal de Rodrigues Alves - AC a fim de direcionar sua contratação nos Pregões Presenciais nº 8/2019 e 26/2019, especialmente evidenciada pela: 1. Isolada participação nos certames; 2. Apresentação de proposta inexequível no Pregão Presencial nº 8/2019; 3. Apresentação de proposta com sobrepreço no Pregão Presencial nº 26/2019; 4. Apresentação de lance vencedor sem qualquer desconto em relação ao orçamento estimativo do Pregão Presencial nº 8/2019; 5. Apresentação de lance vencedor com desconto irrisório de 0,4% do valor orçado no Pregão Presencial nº 26/2019; 5. Relatórios de lances dos Pregões Presenciais nº 8/2019 e 26/2019 com valores praticamente idênticos;
1.2.3 Dispositivos violados: art. 9º da Lei 10.520/2002 c/c arts. 3º, caput, e 90, da Lei 8.666/1993; 
		Consoante o art. 276, §6º, do Regimento Interno/TCU, após as eventuais manifestações das partes quanto às oitivas a estas endereçadas, deverá a unidade técnica submeter à apreciação do relator análise e proposta quanto aos fundamentos e à manutenção da cautelar.
Analisando os elementos até aqui juntados aos autos, verifica-se que permanecem os fundamentos que originaram a suspensão cautelar dos atos decorrente do Pregão Presencial nº 8/2019 e a suspensão dos repasses relativos ao Convênio 490/DPCN/2017, uma vez que, ainda que revogado o referido certame, este foi sucedido atualmente pelo Pregão Presencial nº 31/2019, cujo edital contém praticamente as mesmas cláusulas ilegais que motivaram a concessão do provimento cautelar, as quais restringem o caráter competitivo do certame, havendo real possibilidade de haver distorções no Pregão Presencial nº 31/2019, realizado pela Prefeitura Municipal de Rodrigues Alves - AC., caracterizando o fumus boni iuris.
Deixar dar prosseguimento ao Pregão Presencial nº 31/2019 enseja em grave risco ao erário federal e/ou ao interesse público e pode comprometer a eficácia da decisão de mérito que vier a ser proferida pelo Tribunal, o que evidencia o periculum in mora.
De outra parte, verifica-se que a reforma da medida cautelar, na forma adiante proposta pela unidade técnica, não é capaz de trazer prejuízos significativos à Prefeitura Municipal de Rodrigues Alves - AC ou ao interesse público. 
Portanto, diante dos fatos apurados, cabe propor reformar a medida cautelar, emitida mediante despacho do Ministro Relator (peça 11) , consoante art. 276, §6º, do Regimento Interno/TCU, para os seguintes termos:
1.3 Determinar ao município de Rodrigues Alves - AC que suspenda a execução do Pregão Presencial nº 31/2019, marcado para o dia 20/9/2019; 
1.4 Determinar ao Departamento do Programa Calha Norte do Ministério da Defesa que permaneça em se abster de realizar os repasses relativos ao Convênio 490/DPCN/2017 (Siconv 851771/2017) até que este Tribunal delibere sobre o mérito da matéria;
Por fim, considerando que não fora localizado o processo administrativo do Convênio 490/DPCN/2017, junto à documentação envidada pelo DPCN, e ainda a omissão da Prefeitura Municipal de Rodrigues Alves - AC em encaminhar cópia dos processos administrativos relativos aos certames decorrentes do referido convênio, cabe realizar diligência, com fundamento no art. 157 do RI/TCU:
1.5  Ao Departamento do Programa Calha Norte do Ministério da Defesa, para que encaminhe cópia integral do processo administrativo relativo ao Convênio 490/DPCN/2017 (Siconv 851711) ;
1.6 Ao município de Rodrigues Alves - AC para que encaminhe cópia integral dos processos administrativos dos certames decorrentes do Convênio 490/DPCN/2017 (Siconv 851711) , Pregões Presenciais nº 8/2019, 26/2019 e 31/2019;
CONCLUSÃO
A análise realizada na seção 'Exame Técnico' evidenciou a ocorrência de condutas ilegais nos certames Pregão Presencial nº 8/2019, 26/2019 e 31/2019, da Prefeitura Municipal de Rodrigues Alves - AC, que, somadas, caracterizam conluio entre os Srs. Juanez Barroso Falcão - Pregoeiro, Paulo Gernandes Coelho Moura - Procurador Jurídico e Sebastião Souza Correia - Prefeito do município de Rodrigues Alves - AC e a empresa Motorauto Veículos e Máquinas Ltda. para direcionar a contratação desta última, razão pela qual cabe realizar a audiência destes agentes públicos, nos termos art. 250, inciso IV, c/c o art. 237, parágrafo único, do RI/TCU, e a oitiva da empresa licitante, conforme arts. 10, § 1º, e 12, incisos I e III, da Lei 8.443/1992 c/c o art. 202, incisos I e III, art. 250, inciso V, do Regimento Interno/TCU (parágrafos 13-70) .
	No que tange à medida cautelar vigente, inaudita altera pars, entende-se que tal medida deve ser reformada, haja vista a revogação do certame que lhe deu origem, e por continuarem presentes no certame que o sucede atualmente as ilegalidades que caracterizam os requisitos do fumus boni iuris e do periculum in mora, bem assim a ausência de periculum in mora ao reverso, capaz de trazer prejuízos significativos à Prefeitura Municipal de Rodrigues Alves - AC ou ao interesse público (parágrafos 71-75) . 
	Por fim, considerando o não envio dos processos administrativos dos certames decorrentes do Convênio 490/DPCN/2017, bem como o não encaminhamento do próprio processo administrativo relativo ao aludido convênio, solicitados mediante oitiva do município de Rodrigues Alves - AC e diligência do DPCN, respectivamente, cabe propor realizar nova diligência aos referidos órgãos, na forma do art. 157, do Regimento Interno do TCU, para que encaminhem os citados documentos (parágrafos 7-12 e 76) .
PROPOSTA DE ENCAMINHAMENTO
Ante todo o exposto, submetem-se os autos à consideração superior, propondo:
			a) reformar a medida cautelar, adotada em 4/6/2019, pelo Relator Benjamin Zymler, no sentido de que:
a.1) o município de Rodrigues Alves - AC suspenda a execução do Pregão Presencial nº 31/2019, marcado para o dia 20/9/2019;
a.2) o Departamento do Programa Calha Norte do Ministério da Defesa se abstenha de realizar os repasses relativos ao Convênio 490/DPCN/2017 (Siconv 851771) até que este Tribunal delibere sobre o mérito da matéria;
b) realizar diligência, com fundamento no art. 157 do RI/TCU, aos órgãos a seguir, para que, no prazo de quinze dias, sejam encaminhados os seguintes documentos:
	b.1) Departamento do Programa Calha Norte do Ministério da Defesa: cópia integral do processo administrativo relativo ao Convênio 490/DPCN/2017 (Siconv 851711) ; 
	b.2) município de Rodrigues Alves - AC: cópia integral dos processos administrativos dos certames decorrentes do Convênio 490/DPCN/2017 (Siconv 851711) , Pregões Presenciais nº 8/2019, 26/2019 e 31/2019;
	c) alertar aos referidos órgãos que o descumprimento de diligência determinada pelo relator pode ensejar a aplicação de multa, nos termos do art. 58, da Lei 8.443/1992 c/c inciso IV, do art. 268, do Regimento Interno do TCU;
	d) realizar, com fundamento no art. 250, inciso IV, c/c o art. 237, parágrafo único, do RI/TCU, a audiência dos responsáveis a seguir indicados, para que, no prazo de quinze dias, apresentem razões de justificativa pelas irregularidades indicadas:
	d.1) Responsáveis: 1. Juanez Barroso Falcão (CPF XXX.889.722-XX) - Pregoeiro da Prefeitura de Rodrigues Alves - AC; 2. Paulo Gernandes Coelho Moura (CPF XXX.614.882-XX) - Procurador Jurídico da Prefeitura de Rodrigues Alves - AC; 3. Sebastião Souza Correia (CPF XXX.310.272-XX) - Prefeito Municipal de Rodrigues Alves - AC;
	d.2) Irregularidade: conluio e direcionamento nos Pregões Presenciais nº 8/2019, 26/2019 e 31/2019, da Prefeitura Municipal de Rodrigues Alves - AC, para a contratação da empresa Motorauto Veículos e Máquinas Ltda.;
	d.3) Condutas: 1. Pregoeiro: 1.1 Elaborar os Editais de Pregão Presencial nº 8/2019, 26/2019 e 31/2019 com os seguintes vícios de ilegalidade: 1.1.1 Exigência para fins de habilitação, quanto à qualificação técnica, da apresentação de Alvará de Funcionamento, contida no item 6, Letra 'C', inciso I, dos Editais de Pregão Presencial nº 8/2019 e 26/2019 (peça 25, p. 5; peça 26, p. 5) ; 1.1.2 Exigência de comprovação da capacidade de assistência técnica através de empresa concessionária autorizada estabelecida no Estado do Acre, contida no item 4.6.2 do Termo de Referência dos Editais de Pregão Presencial nº 8/2019 e 26/2019 (peça 25, p. 16; peça 26, p. 16) ; 1.1.3 Exigência irregular de Cadastro de Pessoa Física (CPF) para fins de habilitação jurídica, constante do inciso I, letra 'A', do item 6.1, dos Editais de Pregão Presencial nº 8/2019, 26/2019 e 31/2019 (peça 25, p. 5; peça 26, p. 5; peça 30, p. 9) ; 1.1.4 Exigência de apresentação de catálogos de peças e acessórios e manuais de operação para fins de classificação das propostas, constante dos itens 4.1 a 4.3 dos Termos de Referência dos Pregões Presenciais nº 8/2019 e 26/2019 (peça 25, p. 16; peça 26, p. 16) e no item 5.2, inciso I, do Edital de Pregão Presencial nº 31/2019 (peça 30, p. 2 e 10) ; 1.1.5 omissão das obrigações futuras da licitante contratada, não estando previsto o prazo de término da garantia dos bens licitados nem o prazo mínimo para a disponibilização dos serviços de assistência técnica quando requeridos, conforme se verifica dos itens 4.4 e 4.6 dos Termos de Referência dos Pregões Presenciais nº 8/2019 e 26/2019 e da Cláusula Nona, do Anexo VIII dos aludidos certames (peça 25, p. 16 e 25-26; peça 26, p. 16 e 19-20) e itens 4.1 e 4.3 do Termo de Referência do Edital de Pregão Presencial nº 31/2019 e da Cláusula Nona, do Anexo VIII deste certame (peça 30, p. 17 e 26-27) ; 1.1.6 estabelecimento de que a impugnação do ato convocatório e dos pedidos de esclarecimento, sejam realizados apenas no setor de licitações e contratos administrativos, de maneira presencial, sem oportunizar a utilização de vias eletrônicas de comunicação, conforme item 3.1 dos Editais de Pregão Presencial nº 8/2019, 26/2019 e 31/2019 (peça 25, p. 2; peça 26, p. 2; peça 30, p. 3) ; 1.2 dar prosseguimento ao Pregão Presencial nº 26/2019, mesmo ciente da ocorrência de ilegalidades no Pregão Presencial nº 8/2019, as quais foram reiteradas no novo certame e não receberam os ajustes necessários, com o agravante do descumprimento de decisão cautelar do Relator Benjamin Zymler a qual, em essência, determinou a suspensão de todos os atos decorrentes do Pregão Presencial nº 8/2019 (peça 11) ; 2. Procurador Jurídico: 2.1 não se pronunciar acerca das ilegalidades constantes dos Pregões Presenciais nº 8/2019, 26/2019 e 31/2019, se limitando a uma análise genérica e formal, evidenciando que este sequer se debruçou na análise do feito, utilizando-se de modelo de parecer jurídico pré-formatado para o fim único de atendimento formal da Lei de Licitações e Contratos, inclusive com erros idênticos de grafia (peça 25, p. 31-34; peça 26, p. 34-37; peça 31) ; 2.2 não alertar a necessidade de suspensão do trâmite do Pregão Presencial nº 31/2019, em atenção ao despacho do Ministro Relator que concedeu provimento cautelar para suspender os efeitos do Pregão Presencial nº 8/2019, no qual foram constatadas diversas ilegalidades, as quais foram reiteradas no novo certame (peça 11) ;  3. Prefeito Municipal: 3.1 justificar de maneira precária e sem fundamentos razoáveis a utilização da forma presencial dos Pregões 08/2019 e 26/2019 (peça 25, p. 35; peça 26, p. 31) ; 3.2 delegar a competência da elaboração dos Editais de Pregão Presencial nº 8/2019, 26/2019 e 31/2019 ao pregoeiro do município (peça 25, p. 14; peça 26, p. 14; peça 30, p. 15) ; 3.3 homologar o Pregão Presencial nº 8/2019, desconsiderando que seu edital estava eivado de uma série de vícios de ilegalidade (peça 25, p. 76-77) ; 3.4 homologar o Pregão Presencial nº 26/2019 mesmo após cientificado das ilegalidades constantes do edital do referido certame (peça 26, p. 38) ; 3.5 publicar o edital de Pregão Presencial nº 31/2019 à revelia de decisão que concedeu provimento cautelar para suspender os efeitos do Pregão Presencial nº 8/2019, no qual foram constatadas diversas ilegalidades, as quais foram reiteradas no novo certame (peça 11; peça 30, p. 34) ;
	d.4) Dispositivos violados: Todas as Condutas: art. 9º, da Lei 10.520/2002 c/c inciso I, §1º, do art. 3º, da Lei 8.666/1993; caput, do art. 4º, do Decreto 3.555/2000; art. 9º da Lei 10.520/2002 c/c arts. 3º, caput, e 90, da Lei 8.666/1993; Condutas 1: 1.1.1 art. 9º, da Lei 10.520/2002 c/c art. 30, da Lei 8.666/1993 e Acórdão 4182/2017-TCU-Segunda Câmara, Relator Aroldo Cedraz 1.1.2 princípio da igualdade, caput do art. 4º, do Decreto 3.555/2000; 1.1.3 art. 9º, da Lei 10.520/2002 c/c inciso I, art. 28, da Lei 8.666/1993; 1.1.4 incisos VII e X, do art. 4º, da Lei 10.520/2002; 1.1.5 princípio do julgamento objetivo, caput do art. 4º, do Decreto 3.555/2000; 1.1.6 princípios da eficiência e razoabilidade, caput do art. 4º, do Decreto 3.555/2000; 1.2 art. 276, do Regimento Interno do TCU; Condutas 2: 2.1 art. 9º, da Lei 10.520/2002 c/c art. 38 da Lei 8.666/1993 e Acórdão 1944/2014-TCU-Plenário, Relator André de Carvalho; 2.2 art. 276, do Regimento Interno do TCU; Condutas 3: 3.1 art. 4º, §1º, do Decreto 5.450/2005;  3.2 princípio da segregação de funções (Acórdão 3381/2013-TCU-Plenário, Relator Valmir Campelo) ; 3.3 e 3.4 jurisprudência do TCU (Acórdão 9117/2018-TCU-2ªCâmara, Relatora Ana Arraes; Acórdão 2318/2017-TCU-Plenário, Relator Marcos Bemquerer; Acórdão 4843/2017-TCU-1ªCâmara, Relator José Múcio Monteiro; Acórdão 2179/2017-1ªCâmara, Relator Bruno Dantas; Acórdão 3178/2016-TCU-Plenário, Relatora Ana Arraes) ; 3.5 art. 276, do Regimento Interno do TCU;
	e) realizar, com fundamento nos art. 43, inciso II, da Lei 8.443/1992 c/c o art. 250, inciso V e §7º, do Regimento Interno/TCU, a oitiva da empresa Motorauto Veículos e Máquinas Ltda. (CNPJ 04.043.451/0001-67) , para que, no prazo de quinze dias, apresente razões de justificativa quanto à irregularidade detalhada a seguir:
e.1) Irregularidade: conluio com os agentes públicos da Prefeitura Municipal de Rodrigues Alves - AC a fim de direcionar sua contratação nos Pregões Presenciais nº 8/2019 e 26/2019;
e.2) Conduta: agir em conluio com os agentes públicos da Prefeitura Municipal de Rodrigues Alves - AC a fim de direcionar sua contratação nos Pregões Presenciais nº 8/2019 e 26/2019, especialmente evidenciada pela: 1. Isolada participação nos certames; 2. Apresentação de proposta inexequível no Pregão Presencial nº 8/2019; 3. Apresentação de proposta com sobrepreço no Pregão Presencial nº 26/2019; 4. Apresentação de lance vencedor sem qualquer desconto em relação ao orçamento estimativo do Pregão Presencial nº 8/2019; 5. Apresentação de lance vencedor com desconto irrisório de 0,4% do valor orçado no Pregão Presencial nº 26/2019; 5. Relatórios de lances dos Pregões Presenciais nº 8/2019 e 26/2019 com valores praticamente idênticos;
e.3) Dispositivos violados: art. 9º da Lei 10.520/2002 c/c arts. 3º, caput, e 90, da Lei 8.666/1993; 
	f)	 alertar a empresa Motorauto Veículos e Máquinas Ltda. (CNPJ 04.043.451/0001-67) que, se verificada a ocorrência de fraude comprovada às licitações Pregão Presencial nº 8/2019, 26/2019 e 31/2019, da Prefeitura Municipal de Rodrigues Alves - AC, o Tribunal declarará a inidoneidade do licitante fraudador para participar, por até cinco anos, de licitação na Administração Pública Federal nos termos do art. 46 da Lei 8.443/1992 c/c art. 271, do Regimento Interno/TCU;
	g) encaminhar cópia da presente instrução à Prefeitura Municipal de Rodrigues Alves - AC, ao Departamento do Programa Calha Norte do Ministério da Defesa e à empresa Motorauto Veículos e Máquinas Ltda. a fim de subsidiar as manifestações requeridas;
	h) 	comunicar ao representante, à Prefeitura Municipal de Rodrigues Alves - AC, ao Departamento do Programa Calha Norte do Ministério da Defesa e à empresa Motorauto Veículos e Máquinas Ltda. a decisão que vier a ser adotada nestes autos."
É o relatório.

não há

Não atuou.

REFERENDO DE CAUTELAR. REPRESENTAÇÃO ENCAMINHADA PELO TCE/AC. CONVÊNIO 490/DPCN/2019 PARA AQUISIÇÃO DE ESCAVADEIRAS. PREGÃO PRESENCIAL. INDÍCIOS DE RESTRIÇÃO AO CARÁTER COMPETITIVO DO CERTAME. MEDIDA CAUTELAR CONCEDIDA PARA PARALISAR OS ATOS DECORRENTES DO PREGÃO PRESENCIAL 31/2019 E EVITAR A TRANSFERÊNCIA DOS RECURSOS FEDERAIS.

REPRESENTAÇÃO (REPR)

Secretaria de Controle Externo da Defesa Nacional e da Segurança Pública (SecexDefesa).

À guisa de clareza, transcrevo despacho de minha lavra, proferido em 27/9/2019, no qual foi concedida medida cautelar para sustar os atos decorrentes do Pregão Presencial 31/2019, realizado pelo município acreano de Rodrigues Alves, com vistas à utilização dos recursos a serem repassados pela União por meio do Convênio 490/DPCN/2017:
"Trata-se de representação encaminhada pelo Tribunal de Contas do Acre acerca de possíveis irregularidades ocorridas na Prefeitura Municipal de Rodrigues Alves/AC, relacionadas ao Pregão Presencial nº 8/2019, cujo objeto era aquisição de escavadeiras hidráulicas, no valor estimado de R$ 1.002.000,00. Os recursos para essa aquisição têm origem no Convênio 490/DPCN/2017, firmado entre o município e o Ministério da Defesa no âmbito do Programa Calha Norte.
Em 4/6/2019, acompanhando proposta da unidade técnica (Secretaria de Controle Externo de Defesa Nacional e Segurança Pública) , deferi medida cautelar para que o município de Rodrigues Alves/AC se abstivesse de utilizar recursos federais na execução do contrato decorrente do Pregão Presencial 8/2019 e para que o Departamento do Programa Calha Norte (DPCN) do Ministério da Defesa se abstivesse de realizar os repasses relativos ao Convênio 490/DPCN/2017 (Siconv 851771/2017) .
As irregularidades narradas pela instrução inicialmente foram as seguintes:
'c.2.1) exigência, constante do Termo de Referência do supracitado certame (item 3, do Edital de Pregão Presencial nº 8/2019) , de potência líquida mínima do motor das escavadeiras superior a exigência constante das Especificações Técnicas do Plano de Trabalho do Convênio 490/DPCN/2017 (parágrafos 10-12) ;
c.2.2) divergência entre a cláusula sexta da minuta contratual do Pregão Presencial nº 8/2019 e o item 2.2 do Termo de Referência do aludido Pregão, relativamente ao prazo de vigência do contrato (parágrafos 13-15) ;
c.2.3) exigência irregular da cédula de identidade e CPF do (s) sócio (s) para fins de habilitação jurídica (inciso I, do subitem A, do item 6, do Edital de Pregão Presencial nº 8/2019) (parágrafos 16-20) ;
c.2.4) exigências, para fins de classificação das propostas, do item 4 do Termo de Referência do Pregão Presencial nº 8/2019, incompatíveis com o tipo de certame realizado, sem amparo nos critérios de qualificação técnica da lei de licitações e contratos, incompatíveis com o edital e minuta contratual no que se refere às obrigações da contratada e omissas quanto a elementos fundamentais para a execução contratual da garantia e assistência técnica (parágrafos 21-30) ;exigência irregular de apresentação de Alvará de Funcionamento para fins de qualificação técnica (item 6, letra "C", inciso I, do Edital de Pregão Presencial nº 8/2019) (parágrafos 31-32) ;
c.2.5) restrição de apresentação de solicitações de esclarecimentos, providências e/ou impugnações aos termos do edital somente no Setor de Licitações e Contratos Administrativos da Prefeitura Municipal de Rodrigues Alves - AC (item 3.1, do Edital de Pregão Presencial nº 8/2019) , sem disponibilizar canal eletrônico alternativo para o exercício do direito de petição e controle social (parágrafos 33-36) ;
c.2.6) realização do aludido pregão na forma presencial (item 1, do Edital de Pregão Presencial nº 8/2019) quando o recomendável seria a forma eletrônica (parágrafo 37) '.
Em nova instrução, a SecexDefesa informa que o Pregão Presencial 8/2019 foi revogado, tendo sido expedidos dois novos editais de pregão presencial: o 26/2019, também revogado (por orientação do DPCN) , e o 31/2019, objeto do presente exame.
Apesar de algumas alterações que suprimiram parte das irregularidades anteriormente apontadas, a unidade técnica apresentou os seguintes problemas no novo edital:
divergência sobre o prazo de vigência contratual: a cláusula sexta da minuta contratual prevê o prazo de doze meses, ao passo que o item 2.2 do termo de referência do Pregão Presencial 31/2019 (assim como dos pregões anteriores) prevê o prazo de apenas seis meses;
exigência de apresentação de inscrição no Cadastro de Pessoa Física (CPF) , por parte dos sócios das licitantes (alínea "a", do item 6.1, do edital do Pregão 31/2019) (peça 30, p. 9) ;
exigência, na fase de apresentação da proposta comercial, de apresentação de manuais de operação, manutenção e reparo, além do catálogos de peças (item 5.2, inciso I, do edital do pregão) ;
omissão do termo de referência e da minuta contratual quanto às obrigações futuras da licitante vencedora no tocante à garantia e à assistência técnica (item 4.3 do Termo de Referência do Edital de Pregão Presencial nº 31/2019 e cláusula nona do Anexo VIII desse certame - peça 30, fls. 17 e 26-27) ;
não disponibilização de vias eletrônicas para impugnação do edital ou para os pedidos de esclarecimento (item 3 do Pregão 31/2019, fl. 3 da peça 30) , previstos para serem realizados apenas presencialmente no setor de licitações e contratos administrativos do município, o que mitiga o direito de petição e o controle social e restringe a competitividade; e
escolha da modalidade de licitação pregão presencial, em detrimento da eletrônica, sem justificativa plausível, o que acarretou indevida restrição à competitividade.
No tocante à falha apontada na alínea "a", a SecexDefesa entendeu ser de natureza meramente formal, sem condão de macular o certame, no que acompanho a instrução, sem embargo de determinar que o prazo de validade seja devidamente definido pela administração.
No que se refere à alínea 'b', a despeito de concordar com a instrução quanto à ilegalidade, stricto sensu¸ da exigência de apresentação de registro no CPF dos sócios da pessoa jurídica para fins de habilitação, diante da ausência de previsão na Lei 8.666/1993, pondero que a falha, por si só, não daria ensejo a uma determinação para alteração do edital. Isso porque a exigência não traz praticamente nenhum ônus às licitantes, haja vista que, no mais das vezes, o número do CPF está consignado na própria carteira de identidade de seu titular. Ademais, trata-se de documento corriqueiro, necessário, inclusive, para a celebração do contrato social.
Relativamente às demais alíneas, também acolho o exame realizado pela SecexDefesa.
As falhas apontadas no edital indicam claramente a restrição ao caráter competitivo do certame, com possível direcionamento para a licitante que se sagrou vencedora, como única concorrente (peça 25, fls. 72/73, e peça 26, fls. 71/72) , nos pregões 8/2019 e 26/2019, Motorauto Veículos e Máquinas Ltda.
Neste momento processual, deve-se reformar a cautelar outrora concedida para que passe a incidir sobre os atos decorrentes do Pregão Presencial 31/2019 e não mais sobre o Pregão Presencial 8/2019, revogado.
Deixo para examinar as propostas de audiência em momento posterior, após a juntada aos autos dos elementos a serem obtidos por meio da diligência sugerida pela instrução.
Diante do exposto, ante a fumaça do bom direito, consistente nas falhas apontadas pela instrução, notadamente aquelas que podem ter restringido o caráter competitivo do certame, e tendo em vista a possibilidade de vir a ser assinado o contrato decorrente do Pregão Presencial 31/2019, cuja data de julgamento estava prevista para o dia 20/9/2019, reformo a medida cautelar concedida pelo Ministro-Substituto Marcos Bemquerer Costa no dia 4/6/2019 para determinar:
ao município Rodrigues Alves/AC que suspenda os atos decorrentes do Pregão Presencial 31/2019;
ao Departamento do Programa Calha Norte do Ministério da Defesa que se abstenha de realizar os repasses relativos ao Convênio 490/DPCN/2017 (Siconv 851771) até que este Tribunal delibere sobre o mérito da matéria.
Determino, ainda, que a unidade técnica realize a oitiva do município de Rodrigues Alves/AC, nos termos do art. 276 do Regimento Interno deste Tribunal, bem assim de eventual adjudicatária, para, se assim desejar, manifestar-se sobre a medida cautelar ora concedida.
Outrossim, autorizo a realização da diligência sugerida na alínea "b" da proposta de encaminhamento, bem assim o alerta a que se refere a alínea 'c', sobre a possibilidade de aplicação de multa em caso de descumprimento de diligência."
Assim sendo e tendo em vista a sistemática adotada por meio da Comunicação da Presidência ao Plenário em 25/10/2017 para que sejam referendadas as medidas cautelares monocraticamente concedidas (§ 1º do art. 276 do Regimento Interno deste Tribunal) , submeto à apreciação deste colegiado a proposta de deliberação que se segue.
TCU, Sala das Sessões Ministro Luciano Brandão Alves de Souza, em 2 de outubro de 2019.
BENJAMIN ZYMLER 
Relator